ACORDAO-COMPLETO-2423263

ACÓRDÃO 12546/2020 ATA 41/2020 - PRIMEIRA CÂMARA

VISTOS, relatados e discutidos estes autos de tomada de contas especial em desfavor da Cooperativa de Trabalho Multidisciplinar para Promoção de Desenvolvimento Sustentável (Unieduc) e de seu presidente à época, Sr. Remo Renê Pimentel, em razão da impugnação total de despesas do Convênio 80/2009;
	ACORDAM os ministros do Tribunal de Contas da União, reunidos em sessão da 1ª Câmara, diante das razões expostas pelo relator, em: 
9.1. julgar irregulares as contas Sr. Remo Renê Pimentel (XXX.039.764-XX) e da Cooperativa de Trabalho Multidisciplinar para Promoção de Desenvolvimento Sustentável - Unieduc (04.598.653/0001-75) , com fundamento nos arts. 1º, inciso I, 16, inciso III, alíneas "b" e "c", da Lei 8.443/1992, c/c arts. 1º, inciso I, 209, inciso II e III, do Regimento Interno;
9.2. condenar, solidariamente, os responsáveis indicados no subitem anterior, com fundamento no art. 19, caput, da Lei 8.443/1992, c/c o art. 210 do Regimento Interno do TCU, ao pagamento das importâncias a seguir especificadas, com a fixação do prazo de 15 (quinze) dias, a contar da notificação, para comprovar, perante o Tribunal (art. 23, inciso III, alínea "a", da Lei 8.443/1992, c/c o art. 214, inciso III, alínea "a", do Regimento Interno) , o recolhimento da dívida aos cofres do Tesouro Nacional, atualizada monetariamente e acrescida dos juros de mora, calculados a partir das datas discriminadas, até a data do recolhimento, na forma prevista na legislação em vigor:
	VALOR ORIGINAL (R$) 
	DATA DA OCORRÊNCIA

	181.007,12 (D) 
	22/6/2010

	118.517,25 (C) 
	25/10/2012

9.3. aplicar ao Sr. Remo Renê Pimentel e à Cooperativa de Trabalho Multidisciplinar para Promoção de Desenvolvimento Sustentável - Unieduc multa individual prevista no art. 57 da Lei 8.443/1992, c/c o art. 267 do Regimento Interno, no valor de R$ 10.000,00 (dez mil reais) , fixando-lhes o prazo de 15 (quinze) dias, a contar da notificação, para que comprove, perante o Tribunal (art. 214, inciso III, alínea "a", do Regimento Interno) , o recolhimento da dívida aos cofres do Tesouro Nacional, atualizada monetariamente desde a data deste acórdão até a do efetivo recolhimento, se for paga após o vencimento, na forma da legislação em vigor;
9.4. autorizar, desde logo, nos termos do art. 28, inciso II, da Lei 8.443/1992, a cobrança judicial das dívidas, caso não atendida a notificação;
9.5. autorizar, desde logo, caso solicitado e o processo não tenha sido remetido para cobrança judicial, o pagamento das dívidas em até 36 (trinta e seis) parcelas mensais e consecutivas, nos termos do art. 26 da Lei 8.443/1992, c/c o art. 217 do Regimento Interno/TCU, fixando-se o vencimento da primeira parcela em 15 (quinze) dias, a contar do recebimento da notificação, e o das demais a cada mês, devendo incidir sobre cada valor mensal os correspondentes acréscimos legais, na forma prevista na legislação em vigor, sem prejuízo de alertar os responsáveis de que a falta de comprovação do recolhimento de qualquer parcela implicará o vencimento antecipado do saldo devedor; e
9.6. dar ciência deste acórdão ao Ministério da Agricultura, Pecuária e Abastecimento e aos responsáveis, bem como para o Procurador-Chefe da Procuradoria da República no Estado do Rio Grande do Norte, em atenção  ao § 3º do art. 16 da Lei 8.443/1992, c/c o § 7º do art. 209 do Regimento Interno do TCU, para adoção das medidas que entender cabíveis.

Tomada de Contas Especial instaurada em razão da impugnação total das despesas realizadas em convênio firmado para a formação de profissionais da pesca artesanal na região Seridoense Potiguar e no entorno da Lagoa Papari - Litoral Sul do Rio Grande do Norte.

Primeira Câmara

Cooperativa de Trabalho Multidisciplinar Para Promoção de Desenvolvimento Sustentável - Unieduc (04.598.653/0001-75).

3. Responsáveis: Cooperativa de Trabalho Multidisciplinar Para Promoção de Desenvolvimento Sustentável - Unieduc (04.598.653/0001-75) e Remo Renê Pimentel (XXX.039.764-XX).

13.1. Ministros presentes: Walton Alencar Rodrigues (Presidente), Benjamin Zymler, Bruno Dantas e Vital do Rêgo (Relator).
13.2. Ministros-Substitutos presentes: Augusto Sherman Cavalcanti e Weder de Oliveira.

VITAL DO RÊGO

Adoto como relatório o pronunciamento da Secretaria de Controle Externo de Tomada de Contas Especial (peça 60) a seguir transcrito, que contou com a anuência do corpo diretivo da unidade (peças 61 e 62) e do representante do Ministério Público junto ao TCU (peça 63) : 
INTRODUÇÃO
1.	Trata-se de processo de Tomada de Contas Especial (TCE) instaurado pelo então Ministério da Pesca e Aquicultura, atual Ministério da Agricultura, Pecuária e Abastecimento (Mapa) , em razão da impugnação total de despesas do Convênio 80/2009, Siafi 726231 (peça 1, p. 17-25) , celebrado com a Cooperativa de Trabalho Multidisciplinar para Promoção de Desenvolvimento Sustentável (Unieduc) , sediada em Natal/RN, tendo por objeto o "Apoio ao Desenvolvimento da cadeia produtiva da pesca artesanal e da aquicultura familiar - formação e qualificação profissional na região Seridoense Potiguar e no entorno da Lagoa Papari - Litoral Sul do Rio Grande do Norte" através das seguintes ações básicas:
	a) capacitação dos aquicultores por meio das Unidades Demonstrativas (U.D) nas áreas de piscicultura em tanques de rede; 
	b) formação de profissionais da pesca artesanal direcionada à gestão dos canais de comercialização, visando os programas de compra direta, PAA, Conab e merenda escolar, criando oportunidades de qualificação de mão de obra das pessoas que sobrevivem dessas atividades, com foco na geração de trabalho e renda, conforme o Plano de Trabalho (peça 1, p. 26-33) .
HISTÓRICO 
2.	Conforme disposto na Cláusula Quarta do Termo de Convênio 80/2009 (peça 1, p. 19) , foi previsto para execução da avença o valor de R$ 270.114,01, cabendo ao concedente a importância de R$ 239.714,01 e ao convenente a contrapartida de R$ 30.400,00.
3.	Os recursos federais foram empenhados mediante as Notas de Empenho 2009NE900665, de 27/12/2009, no valor de R$ 181.007,12 (peça 1, p. 8-9) , e 2010NE900143, de 8/3/2010, no valor de R$ 58.706,89 (peça 1, p. 41-42) . Entretanto, somente foi repassado ao convenente o valor referente à primeira nota de empenho, mediante a Ordem Bancária 2010OB801652, de 22/6/2010 (peça 2, p. 26) . Não há informação nos autos da data do crédito na conta específica do convênio, de sorte que esta deve ser a data usada para cálculo do débito. 
4.	O ajuste vigeu no período de 31/12/2009 a 1/3/2012 (peça 1, p. 92-93) e previa o prazo de trinta dias, após o término da vigência do convênio para a apresentação da prestação de contas, de acordo com a cláusula décima segunda do convênio em tela (peça 1, p. 23) .
5.	No decorrer da execução do convênio, o concedente emitiu diversos pareceres, conforme segue:
	a) Pareceres Técnicos 011/2011, de 5/7/2011 (peça 1, p. 105-107) , e 015/2011, de 17/11/2011 (peça 1, p. 108-113) , que concluem pela continuidade do convênio, apesar da não obtenção de licença ambiental, requisito essencial para o atendimento dos objetivos do plano de trabalho; 
	b) Parecer 106/2011, de 9/12/2011 (peça 1, p. 131-132) , que informa ter sido foi realizado o exame da prestação de contas parcial incluída no Siconv com vistas à liberação da segunda parcela do convênio no valor de R$ 58.706,89. A análise da referida prestação indicou várias ressalvas 	que deveriam ter sido solucionadas, mas não foram;
	c) Relatório Técnico 04/2011, de 16/4/2011, (peça 1, p. 147-151) e Relatório Técnico 9-SFPA-RN, de 19/4/2012 (peça 1, p. 157-161) , ambos com o mesmo conteúdo, que concluem que "o convênio atendeu parcialmente o objetivo proposto no plano de trabalho, tendo em vista que não ocorreu a capacitação dos aquicultores por meio das unidades demonstrativas (U.D) nas áreas de piscultura em tanque rede (...) ";
	d) Parecer Técnico 0014/2012, de 8/8/2012 (peça 1, p. 169-177) , no qual manifestou-se, de forma conclusiva, que o Convênio 80/2009, quanto ao cumprimento dos objetivos e metas previstos no Plano de Trabalho, atendeu parcialmente o objetivo proposto no plano de trabalho, tendo em vista que não ocorreu a capacitação dos aquicultores por meio das unidades demonstrativas (U.D) nas áreas de piscicultura em tanque rede, sendo este, o principal foco do convênio, além do não cumprimento das metas 3, 4, 5, 7, 8 9 10 e 11; e 
	e) Informação 119/2014, de 19/7/2014 (peça 1, p. 211-213) , em que procedeu-se à análise da execução financeira dos recursos do convênio em questão, ocasião em que, ante a não regularização das ocorrências mencionadas na alínea "b" precedente, deixou-se de atender ao pedido de parcelamento da dívida efetuado pela Cooperativa (peça 1, p. 183) e, em consequência, concedeu novo prazo para devolução do valor repassado, abatendo-se o valor de R$ 118.517,25, recolhido aos cofres públicos, em 25/10/2012 (peça 1, p. 186 e 200) .
5.1  O Sr. Remo Renê Pimentel, presidente da Cooperativa à época, bem como a Unieduc, foram notificados de todos os pareceres mencionados acima por meios dos Ofícios 477, 143, 246/2012, 496/2012, 1311/2012, 962/2013, 676/2014 e 1147/2014 (peça 1, p. 134, 138-139, 143, 152-155, 168, 178180, 188-199, 201-203 e peça 2, p. 4) . Os responsáveis não se manifestaram acerca da matéria tratada em nenhuma das notificações e nem recolheu o débito, o que motivou a instauração da presente Tomada de Contas Especial.
6.	Foi emitido o Relatório do Tomador de Contas Especial/Relatório de TCE 02/2016-CAO/GAB/SAP (peça 2, p. 17-24) , que concluiu pela existência de dano ao erário no valor original de R$ 62.489,87 (R$ 181.007,12 - R$ 118.517,25 [valor devolvido]) , sob a responsabilidade do então presidente da Cooperativa, Sr. Remo Renê Pimentel, em razão da não comprovação da boa e regular aplicação dos recursos públicos federais repassados pelo Convênio 80/2009, implicando a não aprovação da prestação de contas da primeira parcela do convênio em questão, vez que não foram sanadas as ocorrências arroladas no item 5, alínea "b", desta instrução.
7.	Em 13/8/2016, a Controladoria-Geral da União (CGU) expediu o Relatório de Auditoria 923/2016, nos mesmos termos do tomador de contas, exceto quanto à data de atualização do débito e a responsabilização. No primeiro caso, uma vez que o Tomador informou a data de 30/7/2014 (v. peça 2, p. 21, item 11) e a CGU retificou, corretamente, a data de débito a partir de 22/6/2010, data da Ordem Bancária 2010OB801652. No segundo caso, a CGU incluiu a Cooperativa Unieduc como responsável solidária pelo débito, ao lado do Sr. Remo Renê Pimentel, presidente da Cooperativa à época (peça 2, p. 29-31) . O Certificado de Auditoria e o Parecer do Dirigente do Controle Interno foram pela irregularidade das contas, tendo a autoridade ministerial atestado ter tomado conhecimento (peça 2, p. 32-33 e 37) . 
8.	A inscrição da responsabilidade da Cooperativa no Siafi, na conta contábil "Diversos Responsáveis", foi efetuada mediante a Notas de Lançamento 2015NS004979, de 31/8/2015, no valor de R$ 123.998,33 (peça 2, p. 11) . Há registro de baixa da responsabilidade do Sr. Remo Renê Pimentel, que havia sido efetuada no valor de R$ 203.727,08 (peça 2, p. 10) . Registre-se que não há nos autos documento que comprove o registro da responsabilidade do presidente pelo valor correto. 
9.	A presente TCE está devidamente constituída em conformidade com o art. 10 da IN-TCU 71/2012, conforme exame preliminar constante à peça 3. 
10. No âmbito deste Tribunal, este processo recebeu a instrução à peça 7 com proposta preliminar (citação) , tendo em vista a não apresentação e/ou apresentação incompleta, via Siconv, de documentos relativos à licitação (Pregão 001/2011 - Edital 002/2010) , de comprovação das despesas realizadas (notas fiscais, recibos etc) , da execução do objeto (relatório e execução) e da conta bancária da avença (extrato da conta específica e de investimentos no mercado financeiro) , mencionados no Parecer 106/2011 (peça 1, p. 131-132) . Além disso, o concedente também afirmou que o convênio atendeu parcialmente o objetivo proposto no plano de trabalho, uma vez que não houve a capacitação dos aquicultores por meio das unidades demonstrativas (U.D) nas áreas de piscicultura em tanque rede. A proposta de citação se deu nos seguintes termos:
I) realizar citação do Sr. Remo Renê Pimentel, CPF XXX.039.764-XX, ocupante do cargo de presidente da Cooperativa à época dos fatos, solidariamente com a Cooperativa de Trabalho Multidisciplinar para Promoção de Desenvolvimento Sustentável (Unieduc) , CNPJ 04.598.653/0001-75, com fundamento nos arts. 10, § 1º, e 12, incisos I e II, da Lei 8.443/1992 c/c o art. 202, incisos I e II, do RI/TCU, para que, no prazo de quinze dias, apresente alegações de defesa ou recolha aos cofres do Tesouro Nacional a quantia abaixo indicada, atualizada monetariamente a partir da data de ocorrência até o efetivo recolhimento, abatendo-se na oportunidade a quantia de R$ 118.517,25, recolhido em 25/10/2012, na forma da legislação em vigor, em razão do seguinte:
Ocorrência: Não comprovação da boa e regular aplicação da primeira parcela dos recursos públicos transferidos por força do Convênio 80/2009, Siafi 726231 (peça 1, p. 17-25) , em razão da não apresentação e/ou apresentação incompleta, via Siconv, de documentos relativos à licitação (Pregão 001/2011 - Edital 002/2010) , à comprovação das despesas realizadas (notas fiscais, recibos e de todos os pagamentos efetuados) , à execução do objeto (relatório e execução) e à conta bancária (extrato da conta específica e de investimentos no mercado financeiro) . Além disso, o concedente também afirmou que o convênio atendeu parcialmente o objetivo proposto no plano de trabalho, vez que não houve a capacitação dos aquicultores por meio das unidades demonstrativas (U.D) nas áreas de piscicultura em tanque rede.
Valor original do débito: R$ 181.007,12   Data da ocorrência: 22/6/2010 (peça 2, p. 26) . 
Valor atualizado até 10/4/2017: R$ 118.864,31 (peça 4) .
Dispositivos violados: art. 70, § único, da Constituição Federal/1988; art. 93 do Decreto-Lei 200/1967; art. 145 do Decreto 93.872/1986, art. 56 da Portaria Interministerial/MPOG/MF/CGIT 127/2008 e Cláusula Terceira, item II, alíneas "a", 'b", "c" e "d", do Termo de Convênio 80/2009. 
Conduta do responsável: Deixar de comprovar, com documentos hábeis, a aplicação dos recursos do convênio, quando deveria ter feito regularmente, em obediência à Portaria Interministerial 127/2008 e ao termo do convênio.
11. A proposta foi acatada pelo corpo diretivo desta unidade (peça 8) e as citações foram realizadas por intermédio dos Ofícios 0283/2017-TCU/Secex-RN (peça 9) e 282/2017, ambos de 12/4/2017 (peça 13) , direcionados respectivamente ao Sr. Remo Renê Pimentel e à Unieduc. O ofício destinado à cooperativa foi recebido em seu destino, conforme faz prova o AR à peça 18. Por seu turno, o ofício destinado ao Sr. Remo retornou sem sucesso com a indicação dos Correios de que o responsável "mudou-se" (peça 17) .
12. Tendo em vista a impossibilidade de localização alternativa da residência do Sr. Remo após buscas realizadas nos sistemas corporativos deste Tribunal, foi determinado pelo Secretário Substituto a citação do responsável pela via editalícia (peça 19) , o que foi feito conforme Edital 0014/2017-TCU/Secex-RN, de 3/7/2017 (peça 20) e publicado no DOU de 4/7/2017 (peça 21) . Antes dessa instrução de mérito, efetuamos nova pesquisa tanto nos sistemas deste Tribunal como no sistema CPF da Receita Federal e verificamos que, mesmo atualizada em 7/10/2017, a base de dados não traz novo endereço do Sr. Remo Renê Pimentel (peça 24) .
13. Na instrução anterior (peça 26) , diante da revelia da Cooperativa de Trabalho Multidisciplinar para Promoção de Desenvolvimento Sustentável - Unieduc e do Sr. Remo Renê Pimentel, ex-presidente da Cooperativa, e inexistindo nos autos elementos que permitissem concluir pela ocorrência de boa-fé ou de outros excludentes de culpabilidade em suas condutas, propôs-se que suas contas fossem julgadas irregulares e que responsáveis condenados em débito, bem como que lhes fosse aplicada a multa prevista no art. 57 da Lei 8.443/1992.
14. A proposta supra contou com a anuência do Titular da Unidade Técnica, conforme pronunciamento à peça 28.
15. O MP/TCU se pronunciou no sentido de que as providências adotadas para a localização dos responsáveis se limitou à base de dados da Receita Federal, que é a fonte oficial, mas não exauriente para fins de comunicação processual no âmbito do TCU, sugerindo esforços no sentido de localizar os responsáveis através de pesquisas em cadastros de órgãos públicos e concessionárias de serviços públicos, páginas da internet e até mesmo redes sociais.
16. O Ministro Relator determinou a restituição dos autos à Secex/RN para que renovasse a citação dos responsáveis, conforme Despacho à peça 30.
17. Foram efetuadas novas tentativas de citação dos responsáveis, conforme indicado abaixo:
17.1. Cooperativa de Trabalho Multidisciplinar para Promoção de Desenvolvimento Sustentável - Unieduc, por meio do Ofício 641/2018 - TCU/Secex-RN, de 9/7/2018 (peça 35, AR retornou com a menção de mudou-se, cf. peça 40) , por meio do Ofício 644/2018 - TCU/Secex-RN, de 10/7/2018 (peça 37) , por meio do Ofício 646/2018 - TCU/Secex-RN, de 10/7/2018 (peça 39, recebido em 11/1/2018, cf AR à peça 43) ;
17.2. Remo Renê Pimentel, por meio do Ofício 642/2018 - TCU/Secex-RN, de 9/7/2018 (peça 36, retornou com a menção "desconhecido", cf. AR à peça 46) , por meio do Ofício 645/2018 - TCU/Secex-RN, de 10/7/2018 (peça 38, AR retornou com a menção "não existe o número", cf. peça 45) .
18. A Unieduc solicitou prorrogação de prazo para apresentação de alegações de defesa, conforme peça 42, tendo o pleito sido deferido (peça 44) . Nova prorrogação de prazo foi solicitada (peças 48 e 49) , tendo sido concedidos mais 30 dias, conforme Despacho do Ministro Relator (peça 51) . A entidade apresentou alegações de defesa (v. peças 52-58) . O Sr. Remo Renê Pimentel, por sua vez, manteve-se inerte, deixando de encaminhar suas alegações de defesa.
	EXAME TÉCNICO
Da revelia do Sr. Remo Renê Pimentel
19. Conforme mencionado no item 17.2. desta instrução, efetuou-se nova tentativa de citação do responsável nos endereços encontrados no Registro Nacional de Carteira de Habilitação (Renach) e cadastro eleitoral (v, peça 33) . Entretanto, ambas as tentativas foram infrutíferas.
20. Considerando que o referido responsável já foi citado anteriormente por edital (peça 20) , tendo sido revel, entende-se desnecessária nova proposta de citação por tal meio. 
21. Nos processos do TCU, a revelia não leva à presunção de que seriam verdadeiras todas as imputações levantadas contra os responsáveis, diferentemente do que ocorre no processo civil, em que a revelia do réu opera a presunção da verdade dos fatos narrados pelo autor. Dessa forma, a avaliação da responsabilidade do agente não pode prescindir da prova existente no processo ou para ele carreada. 
22. Ao não apresentar sua defesa, o responsável deixou de produzir prova da regular aplicação dos recursos sob sua responsabilidade, em afronta às normas que impõem aos gestores públicos a obrigação legal de, sempre que demandados pelos órgãos de controle, apresentar os documentos que demonstrem a correta utilização das verbas públicas, a exemplo do contido no art. 93 do Decreto-Lei 200/67: "Quem quer que utilize dinheiros públicos terá de justificar seu bom e regular emprego na conformidade das leis, regulamentos e normas emanadas das autoridades administrativas competentes." 
23. Mesmo as alegações de defesa não sendo apresentadas, considerando o princípio da verdade real que rege esta Corte, procurou-se buscar, em manifestações dos responsáveis na fase interna desta Tomada de Contas Especial, se havia algum argumento que pudesse ser aproveitado a seu favor. 
24. Diante das novas tentativas frustradas de citação do responsável e da revelia do mesmo, e inexistindo nos autos elementos que permitam concluir pela ocorrência de boa-fé ou de outros excludentes de culpabilidade em sua conduta, propõe-se que suas contas sejam julgadas irregulares e que o mesmo seja condenado em débito, bem como que lhe seja aplicada a multa prevista no art. 57 da Lei 8.443/1992.
Das alegações de defesa da Unieduc
Argumento 1 - Das questões envolvendo a falta de licença ambiental
25. Alega que a Unieduc não contribuiu para as irregularidades mencionadas neste processo, uma vez que os procedimentos para concessão da licença ambiental, que era exigência necessária à utilização das unidades demonstrativas (UDs) nas áreas de psicultura em tanque de rede (por meio das quais seriam capacitados os aquicultores) , demoraram tanto à época que não foi mais possível a realização das metas vinculadas a essa capacitação (peça 52, p. 4) .
26. Informa que cumpriu todas as etapas necessárias para a concessão da licença ambiental, tendo conseguido a Outorga de Direito do Uso da Água nº 2801/2012 (peça 54, p. 32) , documento essencial à concessão da licença ambiental, comprovando ainda que cumpriu todas as exigências do Instituto de Desenvolvimento Sustentável e Meio Ambiente do Estado do Rio Grande do Norte - Idema, pois chegou a protocolizar o seu pedido, conforme faz prova o Protocolo nº 2012-053594/TEC/LS-0132 (peça 54, p. 33-34) , cujo protocolo é condicionado ao prévio atendimento do que consta na Relação de Documentos Básicos para o Licenciamento Ambiental (peça 54, p. 35-38) (peça 52, p. 4-5) .
27. A Licença Ambiental era uma etapa necessária para possibilitar a utilização das Unidades Demonstrativas (UDs) e cumprir as demais metas previstas no Plano de Trabalho, e era indispensável para colocar os tanques redes na água e finalmente implantar o projeto. Entretanto, devido a motivos alheios à vontade da Unideuc, a licença ambiental nunca foi concedida (peça 52, p. 5) .
28. Menciona que o protocolo para a formação do processo de licença ambiental somente se realizava após cumpridas todas as exigências que constavam na mencionada relação, tendo a Unieduc cumprido todas elas, viso que chegou a dar entrada no mencionado protocolo (peça 52, p. 6) .
29. Alega que o lapso temporal de 3 meses entre a outorga de direito de uso da água e o protocolo para licença ambiental se deu devido a necessidade de juntar todos os documentos do check list exigido pelo Idema para a concessão da licença ambiental (peça 52, p. 6) .
30. Ressalta que a burocracia imposta à Unieduc no tocante às permissões relativas à outorga de direito de uso de água e ao licenciamento ambiental (que nunca saiu) foi preponderante para inviabilizar completamente a execução dos trabalhos necessários ao cumprimento do objeto do convênio (peça 52, p. 9) .
31. Informa que a outorga d'água foi requerida em 27/9/2011 e apenas foi concedida em 3/1/2012, ou seja, quatro meses após o pedido (Doc. Anexo) (peça 52, p. 9) . Assim, a Unieduc se encaixaria na hipótese de ausência de responsabilidade por culpa exclusiva de terceiro (peça 52, p. 10) .
32. Finalmente, devido a ausência de concessão de licenciamento ambiental, o cumprimento das metas do plano de trabalho em sua integralidade se tornou impossível para a Unieduc, o que levou à devolução de uma parte da primeira parcela, e as demais não foram recebidas. Dos R$ 181.007,12 liberador em 22/6/2010, R$ 118.517,25 já foram devolvidos (peça 52, p. 9) .
Análise
33. Inicialmente, cabível informar que a documentação referente à concessão de licença ambiental foi encaminhada, sendo possível verificar a veracidade das informações prestadas pela defendente.
34. Entretanto, as informações constantes dos autos indicam que houve demora da Unieduc em adotar as providências necessárias à execução do objeto do convênio, uma vez que a liberação dos recursos se deu em 22/6/2010, mediante a Ordem Bancária 2010OB801652 (peça 2, p. 26) . A outorga da água foi solicitada apenas em 27/9/2011, conforme informado pela própria defendente no item 28, o que pode ser comprovado por meio do Requerimento de Outorga de Direito de Uso de Água anexo (peça 54, p. 33) . 
35. É possível observar, portanto, que a Unieduc demorou em providenciar a obtenção da outorga de direito de uso de água, documento este essencial para o protocolo da concessão de licença ambiental, conforme relação de documentos básicos do Idema - Instituto de Desenvolvimento Sustentável e Meio Ambiente do Rio Grande Norte (peça 54, p. 35) .
36. Uma vez obtida a outorga de direito de uso de água, concedida em 3/1/2012 (peça 54, p. 32) , a Unieduc novamente tardou em providenciar a licença ambiental, conforme faz prova o protocolo anexo aos autos (peça 54, p. 34) , tendo tal providência ocorrido apenas 27/4/2012, mais de três meses após a obtenção da outorga e após a expiração do ajuste, que se deu em 1/3/2012. 
37. Assim sendo, embora possa ter ocorrido demora do Idema para a concessão da licença ambiental, é verdade que o convenente deu causa ao atraso ao não adotar as medidas necessárias em tempo hábil.
38. Entende-se, portanto, que as alegações de defesa apresentadas quanto a este item não merecem ser acolhidas.
Argumento 2 - Da execução parcial 
39. Alega que o órgão concedente afirmou no Ofício 644/2018 - TCU/Secex-RN, de 10/7/2018, que o convênio atendeu parcialmente ao objetivo proposto no plano de trabalho, uma vez que não houve a capacitação por meio das unidades demonstrativas nas áreas de psicultura em tanque de rede, que se deu devido a falta de licenciamento ambiental para iniciar as atividades de implantação das UD's (peça 52, p. 10) .
40. Afirma que houve o cumprimento das metas 1, 2, 6, 7 e 10. As metas 3, 4, 5, 8, 9 e 11 foram inviabilizadas, sendo que ainda houve o cumprimento parcial da meta 9.
41. Com relação à meta 1, informe que o plano de trabalho previa a mobilização e a sensibilização nos municípios da região Seridoense Potiguar e do entorno da Lagoa Papari, Litoral Sul do Rio Grande do Norte, cujas atividades seriam desenvolvidas pelo Mobilizador e Técnico de Acompanhamento Pedagógico, com auxílio de diárias, material de divulgação (folder) , locação e veículo, locação de sala e despesa com telefone. Com exceção do telefone, todos os demais itens foram contratados e a meta 1 veio a ser totalmente executada (peça 52, p. 10) .
42. A meta 1 previa, também, a despesa de contrapartida em bens e serviços de técnico para acompanhamento financeiro, técnico de apoio administrativo e técnico em secretariado, os quais estavam alocados nessa meta, porém atuariam em todas as metas do projeto, cujas despesas foram executadas em sua totalidade (peça 52, p. 10-11) .
43. Informa que os contratos pessoa física, pessoa jurídica, recibos, notas fiscais e demais comprovações estão em anexo, assim como as fichas de inscrição e relatório fotográfico.
44. Com relação à meta 2, informa que a mesma previa a realização de dois seminários de capacitação, sendo um para a região do Seridó e 1 para a região do litoral sul, cujas atividades seriam desenvolvidas pelo facilitador, com apoio de locação de veículo, combustível, ajuda de custo aos participantes, despesas de hospedagem e alimentação, material de consumo (kit aluno) , material de divulgação (banner) e locação de espaço físico para os eventos (peça 52, p. 11) (v. fichas de cadastro à peça 53, p. 1-64) ; lista de presença à peça 53, p. 65-94) .
45. Com exceção da locação de espaço físico e a ajuda de custo de deslocamento de participantes, para os quais não houve desembolso, todas as contratações e aquisições foram realizadas e a meta 2 foi executada (peça 52, p. 11) .
46. Informa que os contratos pessoa física e demais comprovações estão em anexo, assim como relatório fotográfico do evento e lista de presenças.
47. Quanto à meta 3, informa que previa a formação e capacitação de pescadores do litoral sul. A meta 4, por sua vez, previa a capacitação de pescadores para implantação e manejo da Unidade Demonstrativa (UD) de cultivo da tilápia em gaiolas nos açudes da região Seridoense Potiguar. Já a meta 5 previa a prestação de assessoria técnica na área de psicultura em gaiolas nos açudes da região Seridoense Potiguar não puderam ser executadas, visto que o projeto foi interrompido durante o planejamento para a execução destas atividades, e nenhuma despesa foi realizada nessas metas. As metas 4 e 5 foram interrompidas pelo fato de não ter sido deferida em tempo hábil a licença ambiental para a execução destas atividades relativas às unidades demonstrativas d e cultivo, que seriam realizadas no Açude Carnaúba, em São João do Sabugi/RN, na região do Seridó (peça 52, p. 11) .
48. No que diz respeito à meta 6, a qual previa a realização de DRP (diagnóstico rápido participativo) e validação das informações técnicas nos três municípios selecionados do Litoral Sul, cuja atividade previa as despesas com mobilizador, relator, hospedagem, alimentação, ajuda de custo de deslocamento de participantes, locação de veículos, combustível, material de divulgação (banner) e a locação de espaço para a realização da atividade. Ocorreu desembolso apenas com as despesas com profissionais, locação de veículo e material de divulgação, sendo totalmente executadas as atividades nos 3 municípios contemplados: Arez, Nísia Floresta e Senador Georgino Avelino (peça 52, p. 12) .
49. Informa o encaminhamento, em anexo, do contrato pessoa física e demais comprovações, assim como relatório fotográfico das DRPs (v. peça 53, p. 116-166) .
50. Quanto à meta 7 - elaboração e confecção de um calendário da safra pesqueira dos municípios de Arez, Senador Georgino Avelino e Nísia Floresta, a mesma previa despesas com a contratação de especialista em comunicação e design gráfico, a locação de veículo, a confecção do calendário e confecção do menu folha A4 dos principais pescados da Região Litoral Sul. Com exceção do especialista em comunicação, as despesas foram executadas (peça 52, p. 12) .
51. Em relação ao site, explica que o especialista em comunicação e design gráfico perdeu os documentos que comprovam a real elaboração do site destinado às metas 7 e 10. No entanto, informa o encaminhamento de alguns e-mails trocados à época, comprovando o envio de materiais para postagem no site, que demonstram que o site foi de fato elaborado e o calendário da safra pesqueira do Litoral Sul este hospedado nesse site, cujo endereço eletrônico era www.unieducm.com.br (peça 52, p. 12) .
52. A meta 8, por sua vez, previa oficina de elaboração de preço e custo de produção no Litoral Sul, contemplando a contratação de mobilizador, diárias de campo, ajuda de custo para o deslocamento dos participantes, alimentação, locação do espaço físico para o evento e material de divulgação (banner) . Informa que a meta não foi executada, mas que houve a confecção do banner (peça 52, p. 12-13) .
53. Já a meta 9, que previa a formalização da cooperativa (Seridó Potiguar e Litoral Sul do RN) , foi parcialmente executada, pois foi contratado o especialista em cooperativismo, utilizadas as diárias de campo e a locação de veículo, iniciando o processo de formalização da cooperativa. Contudo, as atividades foram interrompidas devido ao problema com a licença ambiental (peça 52, p. 13) .
54. Na meta 10, para confecção de site necessário para a divulgação e a comercialização dos produtos, foi contratado o serviço de especialista em informática e webdesign, tendo sido criado site no qual foram publicados o menu A4 e o calendário digital, que era a meta 7, já que o calendário ficou hospedado dentro do site. Todavia, devido ao problema da licença ambiental, que paralisou o projeto, não foi contratada a manutenção mensal do site e, devido ao tempo, não há mais registro do site na internet (peça 52, p. 13) . 
55. O profissional contratado para a meta 10, Sr. Jadson Rodrigo Ferreira de Lima, foi encontrado, mas informou que perdeu todos os arquivos da época, devido a um problema no HD externo dele, impossibilitando a comprovação da execução da mencionada meta. Porém, informa que os e-mails anexos trocados à época comprovam o envio de materiais para postagem no site (peça 52, p. 13) .
56. Quanto à meta 11, que previa a realização de dois seminários finais na região do Seridó e Litoral Sul, a mesma contemplava as despesas de facilitador, as diárias de campo, a locação de veículo, ajuda de custo de deslocamento, alimentação, a locação de som, a confecção de caderno técnico, o material de divulgação (banner) e a locação de espaço físico, a mesma não foi executada (peça 52, p. 13) .
57. O defendente elaborou tabela contendo as metas programadas e executadas, cujas informações principais estão indicadas abaixo (peça 52, p. 14-15) :
	Meta
	Valor repassado (R$) 
	Valor gasto (R$) 
	Saldo (R$) 
	Justificativa

	1
	47.701,20
	83.687,58 (repasse + R$ 30.400,00 de contrapartida) 
	- 5.586,38
	Totalmente executada

	2
	12.000,10
	4.133,46
	7.866,64
	Totalmente executada

	3
	9.400,50
	-
	9.400,50
	Não executada

	4
	73.743,31
	-
	80.794,08
	Não executada

	5
	48.412,00
	-
	2.654,34
	Não executada

	6
	7.456,50
	1.550,00
	5.908,50
	Totalmente executada

	7
	16.150,00
	13.350,00
	2.800,00
	Totalmente executada

	8
	4.764,00
	-
	4.764,00
	Não executada

	9
	4.992,40
	1.950,00
	3.042,40
	Parcialmente executada

	10
	7.056,00
	1.014,00
	6.042,00
	Totalmente executada

	11
	8.038,00
	-
	8.038,00
	Não executada

58. Prossegue narrando que, considerando a tabela acima, o valor do repasse correspondente à primeira parcela correspondeu a R$ 181.007,12, e a contrapartida em bens e serviços, o valor de R$ 30.400,00, tendo sido realizadas despesas no valor de R$ 75.285,04 dos recursos repassados e mais R$ 30.400,00 dos recursos da contrapartida, totalizando R$ 105.685,04 de despesas referentes à primeira parcela e um saldo de R$ 105.722,08 (peça 52, p. 16) .
59. Informa que, no decorrer da execução do projeto, alguns itens de despesa não foram necessários para o total cumprimento das metas 1, 2, 6, 7 e 10, e do cumprimento parcial da meta 9 (peça 52, p. 16) .
60. Discorre que, durante o período em que se buscava obter a licença ambiental, nas DRPs que não foram planejadas diárias, nem na realização dos eventos da meta 2, observou-se a necessidade de locação de veículo e diárias de campo, as quais ultrapassaram o valor disponível nas rubricas do plano de trabalho pactuado, o que gerou a necessidade de ajuste no plano de trabalho, que não ocorreu devido ao rompimento da continuidade da execução do projeto (peça 52, p. 16) .
61. Informa que R$ 16.573,14 foram remanejados das metas 2, 6 e 7 para aplicação na meta 1 (peça 52, p. 16) .
Análise
62. Antes de efetuarmos a análise das alegações de defesa apresentadas quanto a este ponto, apresenta-se, na tabela abaixo, a documentação encaminhada pelo defendente:
	Documento
	Localização

	Fichas de cadastro de participante
	Peça 53, p. 1-64

	Lista de presença do I Seminário de Apoio a Cadeia Produtiva da Pesca Artesanal do Litoral Sul
	Peça 53, p. 65-72

	Lista de presença do I Seminário de Apoio a Cadeia Produtiva da Aquicultura Familiar da Região do Seridó
	Peça 53, p. 73-94

	Apresentação do Projeto de Apoio ao Desenvolvimento da cadeia Produtiva da Pesca Artesanal e Aquicultura Familiar
	Peça 53, p. 100-115; 140-166; peça 54, p. 1-31) 

	Seminário de Validação do Diagnóstico Rápido Participativo
	Peça 53, p. 116-139

	Documentos referentes à Carta Convite 1/2011 (avisos, edital propostas, documentação das empresas, ata de registro, julgamento, habilitação
	Peça 54, p. 39-136; peça 55, 1-77

	Carta proposta p/ fornecimento de refeições
	Peça 55, p. 78-81

	Documentos referentes à Carta Convite 2/2011 (aviso de cotação de preços, propostas de preço, edital, ata de registro, julgamento, habilitação e homologação do resultado
	Peça 55, p, 82-92

	Documentos referentes à Cotação de Preços 3/2011 (edital de cotação de preços, ata de registro, julgamento da habilitação dos orçamentos e homologação do resultado
	Peça 55, p. 93-98

	Documentos referentes à Cotação de Preços 5/2011 (edital de cotação de preços, ata de registro, julgamento da habilitação dos orçamentos e homologação do resultado, carta proposta) 
	Peça 55, p. 99-104

	Edital 1/2011 - Consultoria por Produto (edital, publicação do edital, ata de registro e homologação do resultado final
	Peça 55, p. 105-133

	Edital 2/2010 - Consultoria por Produto (edital, currículos) 
	Peça 55, p. 134-151; peça 56, p. 1-83

	Edital de Pesquisa de Preço 1/2011 - Locação de imóvel (edital, propostas, ata de registro, julgamento da habilitação das propostas e homologação do resultado do processo licitatório, publicações, ata de registro da sessão de abertura
	Peça 56, p. 84-90

	Pregão Presencial 1/2011 (publicações, ata de registro da sessão de abertura do pregão, cadastros de participantes, propostas de preços, documentos de habilitação, termo de homologação do resultado) 
	Peça 56, p. 91-162

	Documento com roteiro das atividades que serão realizadas, acompanhamento, formações e capacitações que serão realizadas conforme projeto básico e plano de trabalho
	Peça 56, p. 163-164; peça 57, p. 1-102

	Listas de presença
	Peça 57, p. 104-111

	Carta informando rescisão de contrato com consultor
	Peça 57, p. 112-113

	Cronograma de trabalho abril/2011
	Peça 57, p. 114-116

	Recibos de pagamento
	Peça 57, p. 117, 120, 122, 125, 127, 133, 137, 139, 141; peça 57, p. 14, 16, 18, 20, 22, 28, 30, 34, 37, 39, 42, 44, 46, 50, 52, 54, 56-60, 63, 68, 72, 74, 76, 81, 83, 99, 101, 103, 108, 110, 112, 123, 126, 130, 132, 134-136

	Notas fiscais
	Peça 57, p. 118, 123, 135, 142, 144, 146; peça 58, p. 1, 3, 4, 12, 24, 26, 32, 35, 40, 47, 62, 67, 84, 86, 88, 89, 97, 105, 114, 115, 128

	Comprovantes de transferência
	Peça 57, p. 119, 121, 124, 126, 128, 130, 132, 134, 136, 138, 140, 143, 145, 147; peça 58, p. 2, 11, 13, 15, 17, 19, 21, 23, 25, 27, 29, 31, 33, 36, 38, 41, 43, 45, 48, 49, 51, 53, 55, 61, 66, 71, 73, 75, 77, 78-80, 82, 85, 87, 96, 98, 100, 102, 104, 107, 109, 111, 113, 122, 124-125, 127, 129, 131, 133

	GPSs
	Peça 57, p. 129

	DARFs
	Peça 57, p. 131

	Relatório contas a receber 
	Peça 57, p. 64-65, 69-70

	Certidões da TAC Transporte e Aluguel de Carros
	Peça 57, p. 90-95, 116-121

63. Embora a documentação encaminhada permita afirmar que houve cumprimento do previsto nas metas 1, 2, 6, 7 e 10, esclarece-se que, independentemente do percentual de execução física, é imprescindível que o propósito almejado pelo então Ministério da Pesca e Aquicultura tenha sido atendido para que se considere regular a gestão dos recursos federais repassados. A jurisprudência do TCU é no sentido de que a imprestabilidade da fração executada do objeto e a completa frustração dos objetivos do convênio leva à condenação do responsável ao recolhimento da totalidade do valor do débito (v. Acórdão 1460/2018-TCU-Segunda Câmara, rel. Min. Aroldo Cedraz, 993/2018 - TCU - Primeira Câmara, rel. Min. Bruno Dantas, 549/2018 - TCU - Primeira Câmara, rel. Min. Augusto Sherman) .
64. Conforme já analisado nos itens 34-37 desta instrução, a Unieduc não adotou providências necessárias ao bom andamento do convênio, uma vez que tardou em efetuar o requerimento de outorga de direito de uso de água e, uma vez obtido este, demorou a protocolar o requerimento para concessão da licença ambiental, documento este essencial para a execução das principais metas do ajuste em tela. Essa demora da convenente deu causa a não execução do convênio em sua totalidade.
65. Vale relembrar que o convênio em questão tinha como objetivo desenvolver o setor da aquicultura familiar e pesca artesanal na Região Seridoense Potiguar e no Entorno da Lagoa Papari - Litoral Sul do Rio Grande do Norte através da capacitação dos aquicultores por meio das unidades demonstrativas nas áreas de psicultura em tanques de rede e da formação de profissionais da pesca artesanal direcionada à gestão dos canais de comercialização, visando os programas de compra direta, PAA, Conab e merenda escolar, criando oportunidades de qualificação de mão de obra das pessoas que sobrevivem dessas atividades, com foco na geração de trabalho e renda.
66. Entende-se que as metas que não foram cumpridas são justamente as essenciais para o alcance do objetivo do convênio, uma vez que sem a realização das atividades de capacitação dos pescadores e assessoria técnica das demais são ineficazes.
67. Entende-se, portanto, que as alegações de defesa apresentadas quanto a este ponto não merecem ser acolhidas.
Argumento 3 - Do valor a ser devolvido
68. Realça que, na GRU de devolução, no valor de R$ 118.517,25, estavam contemplados R$ 16.855,26, valor este referente a rendimentos de aplicação de janeiro de 2011 até a data de devolução dos recursos (peça 52, p. 16) .
69. Alega que, se há algum valor a ser ressarcido, restaria à Unieduc devolver apenas R$ 4.060,09, referente ao saldo de R$ 105.722,08 e o valor correspondente a não aplicação do valor da primeira parcela em um período de quase 6 meses, conforme indicado na tabela abaixo (peça 52, p. 17) :
	Entrada (1ª parcela) 
	R$ 181.007,12

	Despesas totais com as metas
	R$ 75.285,04

	Entrada - despesas
	R$ 105.722,08

	Rendimentos
	R$ 16.855,26

	Valor parcial
	R$ 122.577,34

	Valor devolvido
	R$ 118.517,25

	Valor eventual a devolver
	R$ 4.060,09

Análise
70. Conforme análise referente ao item anterior, nos casos em que o convênio não tenha atingido o seu objetivo, a devolução dos recursos deverá ocorrer em sua integralidade. Assim sendo, considerando que foram efetivamente transferidos R$ 181.007,12 e devolvidos R$ 118.517,25, os responsáveis terão que efetuar a devolução da diferença entre os dois valores, conforme demonstrativo de cálculo anexo (peça 59) , e não apenas a quantia de R$ 4.060,09, conforme pretendido pelo defendente.
71. Assim sendo, as alegações de defesa apresentadas quanto a este ponto não merecem ser acolhidas.
Argumento 4 - Da documentação faltante
72. Alega que muitos dos documentos eventualmente faltantes relativos ao convênio ou já constam do Siconv, ou estão sendo juntados com a presente defesa, tais como: a)  Edital 2/2010, referente ao Pregão 1/2011; fotografias do Projeto do Convênio 80/2009, da reunião de mobilização em Georgino Avelino/RN, da reunião do projeto em Georgino Avelino/RN, dos seminários do Litoral Sul e do Seridó, as fotografias que mostram as visitas técnicas para os levantamentos de dados e informações sobre os pescadores artesanais do Litoral Sul e do Estado do Rio Grande do Norte (Nísia Floresta, Georgino Avelino e Arez) ; 3) os contratos firmados com as pessoas físicas e as pessoas jurídicas; extratos das contas vinculadas ao convênio em comento (peça 52, p. 5) .
73. Encaminhou, também, as fichas de cadastros de participantes do seguintes eventos realizados: a) I Seminário de Apoio à Cadeia Produtiva da Pesca Artesanal do Litoral Sul; b) I Seminário de Apoio à Cadeia Produtiva da Aquicultura Familiar da Região do Seridó; c) Diagnóstico Rápido Participativo - DRP Litoral Sul (Nísia Floresta) ; d) DRP Litoral Sul - Senador Georgino Avelino; e) Validação do Diagnóstico Rápido Participativo - DRP do Litoral Sul (Arez) (peça 52, p. 6) .
74. Informa, ainda, o encaminhamento de documentos que servem para demonstrar que houve o cumprimento das metas que estavam ao alcance de serem cumpridas (metas 1, 2, 6, 7 e 10) e que, por motivos que independeram da vontade da Unieduc, não foi possível o cumprimento de tais metas, como por exemplo: a) requerimento do documento de Outorga de Direito de Uso de Água, de 27/9/2011; b) Outorga de Direito de Uso da Água, de 3/1/2012; c) relação de documentos básicos ao Licenciamento Ambiental; d) Protocolo para a Licença Ambiental no Idema, 24/4/2012 (peça 52, p. 6) 
75. Afirma que, diferentemente do que foi enunciado no Ofício 644/2018 - TCU/SECEX-RN, de 10/7/2018, a Unieduc incluiu regularmente no Siconv as informações e documentos referentes ao convênio em questão e que apenas um único documento, relativo à movimentação financeira, não foi inserido, a saber, uma diária no valor de R$ 540,00, cujo recibo foi extraviado. Entretanto, existe o comprovante da transferência do referido valor, o qual foi anexado (peça 52, p. 19) .
76. Alega que há incongruências no Relatório de Auditoria 923/2016, tais como: a)  ausência de inclusão no Siconv dos currículos de Simone Araújo, Ivanildo Melo, Jucirema Ferreira, Priscilla Nascimento, Anízio Silva, Tereza Dantas, Jadson Rodrigo e Eloísa Silva (peça 52, p. 19) ; b) ausência de publicação do aviso de licitação referente ao Edital 2/2010 do próprio edital e da Ata de Registro e Homologação do mesmo (peça 52, p. 19) ; c) ausência de assinatura do Edital 2/2010 e da Ata de Registro e Homologação do mesmo (peça 52, p. 19-20) ; d) ausência de edital de pregão, ata de registro e Propostas recebidas, publicação de aviso de licitação, termo de homologação, ata de registro e contrato de prestação de serviços desde o ano de 2012 (peça 52, p. 20) ; e) apesar de contar que não teria sido informado o motivo da contratação da 3ª colocada para o cargo de consultor instrutor, Sra. Priscilla Kelly da S.B. do Nascimento, a mesma se deu em função da desistência do primeiro e segundo colocados (peça 52, p. 20) ; f) apesar de constar que não teriam sido inseridos os documentos de despesa (notas fiscais, recibos e comprovantes de pagamentos) de todos os pagamentos realizados, foram inseridos 69 itens nas abas "documentos de liquidação" e "pagamentos" (peça 52, p. 20) ; g) embora conste que não teria sido inserido o atesto de recebimento das notas fiscais nº s 256.994 e 252.413 em nome do Sr. Ivanildo Júnior N de Melo, existe no Siconv os recibos referentes às mencionadas notas fiscais (peça 52, p. 20) ; embora conste que não tenha sido inserido e enviado para análise o Relatório de Execução do Objeto na aba "relatórios de execução", tal ocorrência se deu em função de o projeto ter sido inviabilizado devido a falta de licença ambiental (peça 52, p. 21) .
Análise
77. A documentação encaminhada pelo defendente está indicada na tabela inserida no item 56 desta instrução. Conforme análise anterior, a documentação encaminhada possibilita afirmar que houve cumprimento do previsto nas metas 1, 2, 6, 7 e 10.
78. Quanto à alegação de que o Ofício 644/2018 - TCU/SECEX-RN, de 10/7/2018 (peça 37) , ter mencionado a apresentação ou apresentação incompleta, via Siconv, de documentos relativos à licitação (pregão 1/2011 - edital 2/2010) , à comprovação das despesas realizadas (notas fiscais, recibos e de todos os documentos efetuados) , à execução do objeto (relatório e execução) e à conta bancária (extrato da conta específica e de investimentos no mercado financeiro, o mesmo considerou as informações contidas no Parecer 106/2011, de 9/12/2011 (peça 1, p. 131-132) . 
79. De qualquer modo, a documentação encaminhada pode ser recebida de forma a comprovar as despesas referentes às metas 1, 2, 6, 7 e 10.
80. Quanto às alegadas incongruências contidas no Relatório de Auditoria 923/2016 (peça 2, p. 30) , vale lembrar que a CGU apontou as seguintes situações no item 2.1:
	a) na aba "licitações", o Edital 2/2010 e a Ata do Resultado Final estão sem assinaturas; não foram anexados os currículos dos selecionados; e não foi informado o motivo da contratação da 3ª colocada para o cargo de Consultor Instrutor, Sra. Priscilla Kelly da S.B. do Nascimento;
	b) não foi inserida no Siconv toda a documentação referente ao Pregão nº 1/2011;
	c) na aba "documentação de liquidação", não foram inseridos os documentos de despesa (notas fiscais, recibos e comprovantes de pagamentos) de todos os pagamentos efetuados; e não foi inserido o atesto de recebimento das notas fiscais 256.994 e 252.413;
	d) não foi inserido e enviado para análise o Relatório de Execução do Objeto, na aba "Relatório de Execução" do Siconv.
81. Quanto a situação apontada na letra "a", verifica-se que a documentação referente ao Edital 2/2010 está acostada às peças 55, p. 134-151 e 56, p. 1-83. Verifica-se que o Edital 2/2010 está assinado (peça 55, p. 134) e os currículos foram encaminhados (peça 56, p. 6-83) . A ata com o resultado final não foi encaminhada. Já o motivo da contratação da terceira colocada foi explicado pelo defendente.
82. Quanto ao item "b", a documentação referente ao Pregão 1/2011 está acostada à peça 56, p. 91-162. Trata-se de publicações, ata de registro da sessão de abertura do pregão, cadastros de participantes, propostas de preços, documentos de habilitação, termo de homologação do resultado.
83. Quanto ao item "c", as notas fiscais, recibos e comprovantes de pagamentos foram encaminhados pelo defendente, estando indicadas na tabela do item 56 desta instrução. Quanto à ausência de atesto de recebimento das notas fiscais 256.994 e 252.413, mantêm-se a constatação feita pela CGU.
84. Quanto ao item "d", o próprio defendente acusou o não encaminhamento do referido documento em virtude da ausência da licença ambiental.
85. Entende-se, portanto, que a documentação encaminhada pelo defendente possibilita concluir pelo cumprimento das metas 1, 2, 6, 7 e 10.
Argumento 5 - Da prerrogativa do concedente de assumir ou transferir a responsabilidade pela execução do objeto, prevista na Cláusula Sétima, Parágrafo Segundo, do Convênio 80/2009
86. Alega que, conforme reza o convênio, de modo a se evitar a descontinuidade da execução do objeto, foi outorgada ao concedente a prerrogativa de assumir ou transferir a responsabilidade pela execução do objeto no caso de paralização ou da ocorrência de fato relevante, conforme trecho a seguir transcrito (peça 52, p. 21-22) :
Cláusula Sétima - Da execução
 (...) 
Parágrafo Segundo - A Concedente tem a prerrogativa de assumir ou transferir a responsabilidade pela execução do objeto, no caso de paralização ou da ocorrência de fato relevante, de modo a evitar sua descontinuidade.
87. Argumenta que houve um fato relevante denunciado nos autos, que foi justamente a falta de licença ambiental, que inviabilizou o cumprimento integral do convênio (peça 52, p. 22) .
88. Informa que, no Parecer Técnico 7/2011-SFPA/RN, de 24/5/2011, o fiscal do convênio confirma que falta de licença ambiental inviabilizou o projeto em si. No aludido parecer, discute-se sobre a prorrogação da vigência do ajuste, relatando que o mesmo teve início em 13/5/2011, com o I Seminário de Apoio a Cadeia Produtiva de Pesca Artesanal do Litoral Sul, e que ainda se estava aguardando autorização e/ou licença ambiental para iniciar as atividades de implantação da unidade demonstrativa e que o convenente pediu a prorrogação de execução do projeto dentro das normas vigentes, tendo sido favorável à prorrogação da vigência (peça 52, p. 22) .
89. Prossegue narrando que o Parecer Técnico 2/2011 - SFPA, de 10/3/2011, igualmente tratou da solicitação de alteração de metas e etapas vinculadas à primeira parcela liberada do recurso. Segundo referido documento, dos R$ 270.114,01, incluindo a contrapartida no valor de R$ 30.400,00, foi liberado o valor de R$ 181.007,12, referente às metas 1, 2, 3, 4 e 5 (peça 52, p. 22) .
90. Consta no Parecer Técnico nº 2/2011 - SFPA/RN, de 10/3/2011, que as metas 3, 4 e 5 dependiam diretamente da licença ambiental, pois a meta 3 dizia respeito à formação e capacitação dos pescadores do Litoral Sul, a meta 4 tratava da capacitação de pescadores para implantação e manejo da unidade demonstrativa de cultivo de tilápia em gaiolas nos açudes da região Seridoense Potiguar e a meta 5 era referente à prestação e assessoria técnica na área de psicultura em gaiolas nos açudes da região Seridoense Potiguar (peça 52, p. 22-23) .
91. Foi salientado no Parecer 2/2011 - SFPA/RN, datado de 10/3/2011, que a meta 1 era composta de R$ 47.701,20, e da contrapartida, totalizando R$ 78.101,20 (peça 52, p. 23) .
92. O Anexo II do Plano de Trabalho informa que a meta 1 corresponde ao valor de R$ 78.101,20; a meta, R$ 12.000,10; a meta 6, R$ 7.456,50; a meta 7, R$ 16.150,00; e a meta 10, R$ 8.038,00 (peça 52, p. 23) . Foi solicitado, então, a alteração das metas e etapas vinculadas à primeira parcela já liberada do recurso, a fim de que o valor de R$ 181.007,12, o qual havia sido inicialmente liberado para o cumprimento das metas 1, 2, 3, 4 e 5 fosse realocado para as metas 1, 2, 3, 6, 7, 8, 9, 10 e 11 (peça 52, p. 23) .
93. Prossegue relatando que, conforme Parecer Técnico 2/2011 - SFPA/RN, houve posicionamento favorável a tal pleito, tendo sido aprovado o Terceiro Termo Aditivo do convênio, o qual alterou a vigência e o plano de trabalho (peça 52, p. 24) .
Análise
94. Quanto ao argumento de que caberia ao concedente assumir ou transferir a responsabilidade pela execução do objeto, trata-se de prerrogativa do concedente, não de obrigatoriedade.
95. Com relação ao argumento de que a falta de licença ambiental inviabilizou o projeto em si, cabe relembrar a análise já efetuada (v. item 31) , em que se constatou que a convenente também deu causa ao atraso na emissão da licença ambiental ao não adotar as medidas necessárias em tempo hábil.
96. Quanto ao argumento de que o Parecer Técnico 2/2011 - SFPA/RN (peça 1, p. 81-82) tenha se posicionado de forma favorável à realocação dos recursos referentes à metas 4 e 5 para as metas 6, 7, 8, 9, 10 e 11, não houve nenhum posicionamento acerca da alteração no plano de trabalho, tendo sido tratado apenas a prorrogação da vigência do convênio, conforme Informação 120/2011 - CPC/SPOA/SE/MPA (peça 1, p. 84) .
97. Entende-se, portanto, que as alegações de defesa apresentadas quanto a este ponto não merecem ser acolhidas.
Pedido 1 
98. Requer o recebimento da presente documentação como prestação de contas, pela sua aprovação e pela não obrigação de devolver aos cofres públicos o valor de R$ 124.285,43, bem como o arquivamento da presente TCE e decidindo pela ausência de responsabilidade e/ou obrigação de pagar por parte da Unieduc (peça 52, p. 25) .
Análise
99. Entende-se pertinente o pedido no que concerne ao recebimento da documentação alusiva à prestação de contas. Entretanto, consideram-se improcedentes os pedidos referentes ao reconhecimento da ausência de obrigatoriedade de devolução do débito apurado e arquivamento da presente TCE.
Pedido 2
100. Caso o pedido anterior não seja acatado, que seja determinado o pagamento apenas dos valores gastos que eventualmente não tenham as devidas comprovações, levando-se em consideração a documentação encaminhada.  (peça 52, p. 25) . 
101. De acordo com o defendente, se há algum valor a ser ressarcido, restaria à Unieduc devolver apenas R$ 4.060,09, conforme já indicado no item 57 desta instrução (peça 52, p. 25) .
Análise
102. Conforme análise efetuada no item 63, a devolução dos recursos deverá ocorrer em sua integralidade. Assim sendo, considerando que foram efetivamente transferidos R$ 181.007,12 e devolvidos R$ 118.517,25, os responsáveis terão que efetuar a devolução da diferença entre os dois valores, conforme demonstrativo de cálculo anexo (peça 59) , e não apenas a quantia de R$ 4.060,09, conforme pretendido pelo defendente. Assim sendo, o pedido deve ser negado.
Pedido 3
103. Requer que seja considerado por este Tribunal que as metas 3, 4, 5, 8, 9 e 11 do Plano de Trabalho apenas deixaram de ser cumpridas em virtude da licença ambiental para utilização das unidades demonstrativas, que se deu por motivos alheios à vontade da Unieduc, e que a meta 9 ainda foi cumprida parcialmente (peça 52, p. 25) .
Análise
104. Conforme já discorrido no item 31 desta instrução, embora possa ter ocorrido demora do Idema para a concessão da licença ambiental, é verdade que o convenente também deu causa ao atraso ao não adotar as medidas necessárias em tempo hábil. Entende-se, portanto, que o pedido deve ser negado.
Pedido 4
105. Requer que seja considerado o disposto na Cláusula Sétima, Parágrafo Segundo, do Tremo de Convênio, que prevê como forma de evitar a descontinuidade da execução do objeto, a prerrogativa do concedente em assumir ou transferir a responsabilidade pela execução do objeto no caso de paralização ou da ocorrência de fato relevante e que, no persente caso ocorreu um fato relevante, que a foi a falta de licença ambiental (peça 52, p. 25-26) .
Análise
106. Conforme já ressaltado, tal previsão se referente a uma prerrogativa, e não uma obrigatoriedade, do concedente. Portanto, entende-se que o pedido deve ser negado.
Pedido 5 
107. No intuito de complementar a prestação de contas, requer, após a conclusão do presente processo, sejam reabertas no Siconv as seguintes abas: "processo de compras", "contratos", "documentos de liquidação", "pagamentos", "relatório de execução", "anexos" e "prestação de contas", para que nele possam ser inseridas as informações e documentos necessários à prestação de contas do Convênio 80/2009 (peça 52, p. 26) .
Análise
108. Considerando-se que a documentação encaminhada foi recebida e analisada, e que a mera inserção dos mesmos documentos no Siconv não teria nenhuma utilidade prática no atual estágio do processo,  entende-se que o pedido deve ser negado.
Prescrição da Pretensão Punitiva
109.  Vale ressaltar que a pretensão punitiva do TCU, conforme Acórdão 1441/2016-TCU-Plenário, Relator: Benjamin Zymler, que uniformizou a jurisprudência acerca dessa questão, subordina-se ao prazo geral de prescrição indicado no art. 205 do Código Civil, que é de dez anos, contado da data de ocorrência da irregularidade sancionada, nos termos do art. 189 do Código Civil, sendo este prazo interrompido pelo ato que ordenar a citação, a audiência ou a oitiva dos responsáveis.
110. No caso em exame, não ocorreu a prescrição, uma vez que a irregularidade sancionada ocorreu em 22/6/2010, data em que ocorreu a emissão na ordem bancária, e o ato de ordenação da citação ocorreu em 12/4/2017 (peça 8) .
CONCLUSÃO
Em face da análise promovida na seção "Exame Técnico", verifica-se que os responsáveis não lograram comprovar a boa e regular aplicação dos recursos. Instado a se manifestar, o Sr. Remo Renê Pimentel optou pelo silêncio, configurando a revelia, nos termos do §3º, do art. 12, da Lei 8.443/1992. Ademais, inexistem nos autos elementos que demonstrem a boa-fé do mesmo ou a ocorrência de outras excludentes de culpabilidade.
A Unieduc, por sua vez, apresentou alegações de defesa, as quais foram rejeitadas, conforme análise empreendida na seção "exame técnico", uma vez que os argumentos de defesa não lograram afastar o débito imputado. Ademais, inexistem nos autos elementos que demonstrem sua boa-fé ou a ocorrência de outros excludentes de culpabilidade. Desse modo, suas contas devem, desde logo, ser julgadas irregulares, nos termos do art. 202, § 6º, do Regimento Interno/TCU, procedendo-se à sua condenação em débito e à aplicação da multa prevista no art. 57 da Lei 8.443/1992. Ressalta-se que a análise da boa-fé relativa a pessoa jurídica de direito privado é realizada considerando as condutas de seus administradores, uma vez que os atos destes obrigam a pessoa jurídica, desde que exercidos nos limites dos poderes definidos no ato constitutivo do ente, nos termos do art. 47 do Código Civil (Acórdão 1723/2016-TCU-Plenário, Ministro-Relator Raimundo Carrero) .
113.	Tendo em vista que não constam dos autos elementos que permitam reconhecer a boa-fé dos responsáveis, sugere-se que as suas contas sejam julgadas irregulares, nos termos do art. 202, § 6º, do Regimento Interno do TCU, com a imputação do débito atualizado monetariamente e acrescido de juros de mora, nos termos do art. 202, §1º do Regimento Interno do TCU, descontado o valor eventualmente recolhido, aplicando-lhes a multa prevista no art. 57 da Lei 8.443/1992.
PROPOSTA DE ENCAMINHAMENTO
114. Diante do exposto, submetemos os autos à consideração superior, propondo:
 considerar revel o Sr. Remo Renê Pimentel (CPF XXX.039.764-XX) , para todos os efeitos, dando-se prosseguimento ao processo, com fulcro no art. 12, § 3º, da Lei 8.443/1992; 
b) rejeitar as alegações de defesa apresentadas pela Cooperativa de Trabalho Multidisciplinar para Promoção de Desenvolvimento Sustentável - Unieduc (CNPJ 04.598.653/0001-75) ;
c) com fundamento nos arts. 1º, inciso I, 16, inciso III, alínea "c", da Lei 8.443/1992 c/c os arts. 19 e 23, inciso III, da mesma Lei, e com arts. 1º, inciso I, 209, inciso III, 210 e 214, inciso III, do Regimento Interno, que sejam julgadas irregulares as contas do Sr. Remo Renê Pimentel (CPF XXX.039.764-XX) e da Cooperativa de Trabalho Multidisciplinar para Promoção de Desenvolvimento Sustentável - Unieduc (CNPJ 04.598.653/0001-75) , e condená-los ao pagamento das quantias a seguir especificadas, com a fixação do prazo de quinze dias, a contar da notificação, para comprovarem, perante o Tribunal (art. 214, inciso III, alínea "a", do Regimento Interno) , o recolhimento das dívida aos cofres do Tesouro Nacional, atualizadas monetariamente e acrescidas dos juros de mora, calculados a partir das datas discriminadas, até a data do recolhimento, na forma prevista na legislação em vigor, abatendo-se, na oportunidade, os valores já ressarcidos.
	VALOR ORIGINAL (R$) 
	DATA DA OCORRÊNCIA

	181.007,12 (D) 
	22/6/2010

	118.517,25 (C) 
	25/10/2012

   Valor atualizado e acrescido de juros de mora até 25/5/2020: R$ 209.591,41 (peça 59) 
	d) aplicar ao Sr. Remo Renê Pimentel (CPF XXX.039.764-XX) e à Cooperativa de Trabalho Multidisciplinar para Promoção de Desenvolvimento Sustentável - Unieduc (CNPJ 04.598.653/0001-75) , individualmente, a multa prevista no art. 57 da Lei 8.443/1992 c/c o art. 267 do Regimento Interno, com a fixação do prazo de quinze dias, a contar da notificação, para comprovarem, perante o Tribunal (art. 214, inciso III, alínea "a", do Regimento Interno) , o recolhimento da dívida aos cofres do Tesouro Nacional, atualizada monetariamente desde a data do acórdão até a do efetivo recolhimento, se for paga após o vencimento, na forma da legislação em vigor;
e) autorizar, desde logo, nos termos do art. 28, inciso II, da Lei 8.443/1992, a cobrança judicial das dívidas caso não atendidas as notificações.
f) autorizar também, desde logo, se requerido, com fundamento no art. 28, inciso I, da Lei 8.443, de 1992 c/c o art. 217, §§ 1º e 2º do Regimento Interno, o parcelamento da dívida em até 36 parcelas, incidindo sobre cada parcela, corrigida monetariamente, os correspondentes acréscimos legais fixando- lhe o prazo de quinze dias, a contar do recebimento da notificação, para comprovar perante o Tribunal o recolhimento da primeira parcela, e de trinta dias, a contar da parcela anterior, para comprovar os recolhimentos das demais parcelas, devendo incidir sobre cada valor mensal, atualizado monetariamente, os juros de mora devidos, no caso do débito, na forma prevista na legislação em vigor, alertando os responsáveis de que a falta de comprovação do recolhimento de qualquer parcela importará o vencimento antecipado do saldo devedor, nos termos do § 2º do art. 217 do Regimento Interno deste Tribunal;
g) enviar cópia do Acórdão a ser prolatado, bem como do Relatório e do Voto que o fundamentarem ao Procuradoria da República no Estado do Rio Grande do Norte, nos termos do § 3º do art. 16 da Lei 8.443/1992 c/c o § 7º do art. 209 do Regimento Interno do TCU, para adoção das medidas cabíveis;
j) enviar cópia do Acórdão que vier a ser proferido ao Ministério da Agricultura, Pecuária e Abastecimento e aos responsáveis, para ciência, informando que a presente deliberação, acompanhada do Relatório e do Voto que a fundamenta, está disponível para a consulta no endereço www.tcu.gov.br/acordaos, além de esclarecer que, caso requerido, o TCU poderá fornecer sem custos as correspondentes cópias, de forma impressa.
	É o relatório.

não há.

Procurador Marinus Eduardo De Vries Marsico.

TOMADA DE CONTAS ESPECIAL. CONVÊNIO. IMPUGNAÇÃO TOTAL DAS DESPESAS. NÃO ATINGIMENTO DO OBJETO ACORDADO. IRREGULARIDADE DAS CONTAS, CONDENAÇÃO EM DÉBITO E APLICAÇÃO DE MULTA.

TOMADA DE CONTAS ESPECIAL (TCE)

Secretaria de Controle Externo de Tomada de Contas Especial (SecexTCE).

O Ministério da Pesca e Aquicultura, atualmente integrado ao Ministério da Agricultura, Pecuária e Abastecimento (Mapa) , instaurou tomada de contas especial em desfavor da Cooperativa de Trabalho Multidisciplinar para Promoção de Desenvolvimento Sustentável (Unieduc) e de seu presidente à época, Sr. Remo Renê Pimentel, em razão da impugnação total de despesas do Convênio 80/2009, celebrado com a Unieduc, tendo por objeto o apoio ao Desenvolvimento da cadeia produtiva da pesca artesanal e da aquicultura familiar - formação e qualificação profissional na região Seridoense Potiguar e no entorno da Lagoa Papari - Litoral Sul do Rio Grande do Norte.
Os recursos federais originalmente previstos para a execução do convênio em exame totalizavam R$ 239.714,01, mas somente foi repassado à entidade o montante de R$ 181.007,12 (peça 2, p. 26) . Desse valor, R$ 118.517,25 foram recolhidos aos cofres públicos, em 25/10/2012 (peça 1, p. 186 e 200) .
A presente tomada de contas especial foi instaurada em virtude da (i) não comprovação do nexo de causalidade entre os recursos recebidos e as despesas efetuadas, haja vista a ausência dos documentos fiscais competentes, da apresentação incompleta de documentos relacionados à licitação e à execução do objeto, e (ii) do atendimento apenas parcial do objeto proposto no plano de trabalho, por não haver ocorrido a capacitação dos aquicultores por meio das unidades demonstrativas nas áreas de piscicultura em tanque rede.
A Unieduc, chamada a se pronunciar nos autos (AR à peça 18) , apresentou suas alegações de defesa através dos documentos constantes às peças 52 a 58.
Já o Sr. Remo Renê Pimentel, não localizado nos endereços disponíveis em cadastros de órgãos públicos e concessionárias de serviços públicos, páginas da internet e até mesmo redes sociais, foi citado por edital (peças 20 e 21) , mas quedou-se inerte, restando caracterizada sua revelia, nos termos do art. 12, § 3º, da Lei 8.443/1992.
A unidade técnica propôs o julgamento pela irregularidade das contas dos responsáveis, com condenação em débito e aplicação de multa, em virtude do não atingimento do objeto do convênio firmado, não obstante a execução parcial da avença.
Feito esse breve histórico, passo ao exame de mérito deste processo.
De início, aplico ao Sr. Remo Renê Pimentel os efeitos da revelia previstos no art. 12, § 3º, da Lei 8.443/1992. 
Quanto aos argumentos apresentados pela Unieduc, acompanho as conclusões da unidade técnica, cuja análise adoto, desde já, como minhas razões de decidir.
De fato, não obstante tenha a cooperativa comprovado a execução das metas 1, 2, 6, 7 e 10 da avença, o objetivo do convênio não foi alcançado, posto que não houve o apoio ao desenvolvimento da cadeia produtiva da pesca artesanal e da aquicultura familiar na região Seridoense Potiguar e no entorno da Lagoa Papari - Litoral Sul do Rio Grande do Norte.
As metas cumpridas referem-se às etapas iniciais do processo objetivado pelo convênio em exame, como divulgação, sensibilização e mobilização (meta 1) , realização de seminário de divulgação e capacitação (meta 2) , realização de diagnóstico e validação de informações (meta 6) , elaboração e confecção de um calendário de safra pesqueira (meta 7) e elaboração de site para divulgação e comercialização dos produtos (meta 10) .
É importante notar, entretanto, que os objetivos específicos do convênio eram a capacitação dos aquicultores por meio das Unidades Demonstrativas nas áreas de piscicultura em tanques rede e a formação de profissionais da pesca artesanal direcionada à gestão dos canais de comercialização, conforme plano de trabalho constante da peça 1, p. 26-33.
O convênio previa, essencialmente, a formação de profissionais da pesca artesanal, como oportunidade de qualificação de mão de obra das pessoas que sobrevivem dessas atividades, com foco na geração de trabalho e renda.
Não há informações nos autos que permitam concluir que a etapa executada pôde ser aproveitada posteriormente. Além disso, conforme salientado pela unidade técnica, a assunção ou transferência da responsabilidade pela execução do convênio ao concedente, prevista no termo da avença, era prerrogativa deste e não obrigação, a que se poderia valer o convenente para se furtar do cumprimento das metas por ele mesmo estabelecidas.
Conforme se observa dos autos, as Unidades Demonstrativas que iriam possibilitar a capacitação dos aquicultores não puderam ser implementadas porque dependiam da licença ambiental para a execução destas atividades relativas às unidades demonstrativas de cultivo, que seriam realizadas no Açude Carnaúba, em São João do Sabugi/RN, na região do Seridó (peça 52, p. 11) .
Ocorre que a demora na obtenção do licenciamento ambiental deveu-se, em grande parte, ao atraso da convenente em adotar as medidas necessárias em tempo hábil para sua concessão. Conforme salientou a unidade técnica, conquanto os recursos tenham sido disponibilizados à entidade em 22/6/2010 (peça 2, p. 26) , a outorga da água foi solicitada apenas em 27/9/2011 (peça 54, p. 33) , documento esse essencial para o protocolo da concessão de licença ambiental, conforme relação de documentos básicos do Idema - Instituto de Desenvolvimento Sustentável e Meio Ambiente do Rio Grande Norte (peça 54, p. 35) .
	Obtida a outorga de direito de uso de água, em 3/1/2012 (peça 54, p. 32) , a Unieduc novamente tardou em providenciar a licença ambiental, conforme faz prova o protocolo anexo aos autos (peça 54, p. 34) , o que só ocorreu em 27/4/2012, mais de três meses após a obtenção da outorga e após a expiração do ajuste, que se deu em 1/3/2012. 
Considerando que o licenciamento ambiental era requisito essencial para a realização das outras metas previstas no plano de trabalho, cuja falta de execução impactou negativamente no resultado previsto no convênio em exame, é lícito concluir que a avença não foi atingida.
Deixaram de ser cumpridas as metas específicas do convênio, que se referiam especificamente à formação e capacitação dos pescadores (metas 3 e 4) , prestação de assessoria técnica (meta 5) , oficinas de elaboração de preço e custo de produção (meta 8) , formalização de cooperativa (meta 9) e realização de seminários finais (meta 11) .
O Relatório Técnico 4/2011, emitido pelo MAPA (peça 1, p. 147-151) atesta que o objetivo primordial do convênio não foi atingido.
A jurisprudência do TCU é no sentido de que a imprestabilidade da fração executada do objeto e a completa frustração dos objetivos do convênio leva à condenação do responsável ao recolhimento da totalidade do valor do débito (v. Acórdão 1460/2018-TCU-Segunda Câmara, rel. Min. Aroldo Cedraz, 993/2018 - TCU - Primeira Câmara, rel. Min. Bruno Dantas, 549/2018 - TCU - Primeira Câmara, rel. Min. Augusto Sherman) .
Justifica-se, assim, a irregularidade das contas dos responsáveis e a condenação à restituição dos valores por eles geridos.
Não se encontra caracterizada nos autos a prescrição da pretensão punitiva deste Tribunal, motivo pelo qual proponho a aplicação de multa aos responsáveis. De fato, a liberação dos recursos ocorreu em 22/6/2010 e o ato que determinou a citação foi expedido em 12/4/2017 (peça 8) , antes, portanto, do interregno de dez anos previsto no art. 205 do Código Civil, utilizado subsidiariamente por este Tribunal, conforme Acórdão 1441/2016-TCU-Plenário.
	Dessa forma, VOTO para que seja adotada a minuta de acórdão que trago à consideração deste colegiado.
TCU, Sala das Sessões Ministro Luciano Brandão Alves de Souza, em 17 de novembro de 2020.
Ministro VITAL DO RÊGO 
Relator